臺灣臺北地方法院民事判決　　　　　　　　　　　　　九十三年度訴字第四三一號
　　原　　　告　丙○○
　　　　　　　　乙○○
　　訴訟代理人　張玲綺律師
　　被　　　告　台北市政交通局
　　法定代理人　甲○○
　　訴訟代理人　謝佳伯律師
　　複　代理人　汪曉君律師
右當事人間請求損害賠償事件，本院於九十三年十月十二日言詞辯論終結，判決如下
：
    主  文
原告之訴及其假執行之聲請均駁回。
訴訟費用由原告負擔。
    事實及理由
壹、原告方面：
一、原告起訴主張坐落台北市○○○○段二小段二三四地號如附圖所示一三八二平方
    公尺土地（下稱系爭土地）為原告兩人與訴外人所共有，應有部分各為八萬零八
    百九十二分之二百三十三，現由被告所管轄之台北市停車管理處占用作為停車場
    收取停車費，週末兩天則由出租予假日玉市，並收取相當於停車費之租金，該停
    車費暨租金收入均成為被告所主管之台北市公有收費停車場基金之一部分。由於
    台北市停車管理處係直接隸屬於被告，且停車費之收入亦交付被告，是被告自為
    系爭土地之占用人，縱非直接占有，亦屬間接占有。是被告使用系爭土地，並未
    經原告及其他土地共有人之同意，逕行將系爭土地供作停車場使用並收取停車費
    及租金，實侵害原告及其他共有人對於系爭土地之使用收益權，原告因此依不當
    得利之法律關係，向被告請求伊使用系爭土地供作收費停車場所獲取相當於租金
    之不當得利，包括自八十八年六月一日起至九十三年五月三十一日止，按系爭土
    地之申報地價年息百分之十計算之不當得利及自九十三年六月一日起至返還系爭
    土地之日止，按月給付相當租金之不當得利。聲明：(1)被告應給付原告各新臺幣
    （下同）十九萬零五十八元，及自九十三年六月一日起至清償之日止按年息百分
    之五計算之利息；(2)被告應自九十三年六月一日起至將系爭土地返還原告及全體
    共有人之日止，按月給付原告各三千二百五十二元；(3)原告願供擔保請准宣告假
    執行。
二、對被告抗辯之陳述：
（一）系爭土地作為收費停車場使用部分並無公用地役關係存在：
      系爭土地地面一、二層之收費停車場與其立體空間上方之高架道路，並無必然
      之依存關係，縱系爭土地之「部分」因既成道路而存在有公用地役關係，該公
      用地役關係亦不應擴及適用於本件收費停車場，且被告所占有管理設置之雙層
      「收費」停車場，設有柵欄、有收費員管制出入，其使用究與供公眾「自由免
      費」通行之既成道路有所不同，是被告所占用管領設置之收費停車場並非公眾
      通行所必要，與成立公用地役關係之要件不符。
（二）系爭土地無法辦理徵收補償：
      系爭土地未經辦理徵收補償，於現行行政法實務亦不承認人民有徵收請求權存
      在，為維護土地所有權人即原告之權益，爰就土地遭國家占用、收益之受害情
      況，請求民事救濟。又被告所占用管領系爭土地作為收費停車場之該部分土地
      ，並非公眾通行所必要，與成立公用地役關係之要件不符而無公用地役關係存
      在。今於系爭土地未經辦理徵收補償、原告循行政程序亦無從獲得有效救濟下
      ，原告為維權益，爰依民事訴訟程序請求被告返還占用原告土地所獲取之利益
      。
（三）原告無受分管契約約束之情形：
      本件原告並不知悉共有人間就系爭土地訂定有分管契約存在。縱有分管契約，
      被告亦應提出該書面契約內容，證明系爭土地之各共有人間（含原告之前手）
      就系爭土地究如何協議分管。又所謂分管契約，係指共有人就共有物之使用，
      收益或管理方法所定之契約，其契約之締結應具備所有共有人之「合意」，始
      能謂之為有效之契約，而不能僅以長久以來之現狀，即反推此現狀在發生之初
      係獲得全體共有人之同意。原告及其前手，雖未及時基於所有權人之身分行使
      民法第七六七條之排除侵害請求權，但該權利並不會因時效而消滅（司法院大
      法官會議釋字第一○七、一六四號解釋參照）。更不能因此進而認為原告已嗣
      後同意行政機關之占用。況且，既謂分管，則理應各共有人均應就共有物占有
　　　某特定部分或享有一定之收益，始有分管之實益及公平合理性可言。惟於本件
　　　情形，原告雖擁有系爭土地之應有部分產權，卻分毫未享受到所有權人之利益
 　　 ，因被告之占用系爭土地致原告無法就系爭土地為任何管領、使用、收益，倘
　　　此前真曾有分管契約存在，亦屬極度顯失公平，不應拘束後來之共有人。縱使
 　 　原告之前手曾同意行政機關使用系爭土地，該前手之同意，亦僅有債權效力，
      並無拘束後手之效力。
（四）本件不當得利之計算：
      系爭土地坐落於台北市○○路○段與建國南路交叉路口，交通便利，位處繁華
      之市中心，是本件請求範圍之計算，係依被告占用台北市○○區○○段二小段
      二三四地號土地設置停車場之實際面積一三八二平方公尺，以申報地價年息百
      分之十計算前五年及每月之租金利益。又因該相當於租金之利益，就系爭土地
  　　之全體共有人而言，係屬於可分之債，是原告二人各就所占應有部分比例，為
  　　本件不當得利之請求。再者，因租金之請求權消滅時效依民法第一二六條之規
      定為五年，爰以九十三年五月卅一日為計算此前五年租金利益之終點。
貳、被告則以：
一、原告等所有之系爭土地即大安區○○段○○段二三四地號，經於土地重測前為大
    安區○○○段一四七地號，該地號於六十七年間由同段一四九、一０五之一五、
    一四五之四、一四六之一、一四八之一、一四八之二、二六六之一、二六六之三
    地號等合併而成，作為台北市政府工務局新建工程處辦理六十七年度「建國南北
    路工程」之用地範圍，並經行政院六十六年八月十七日台內地字第七五０四七０
    號函准予徵收，稽此，建國高架橋占用系爭土地部分，早於原告等取得所有權之
    前，即應認有公用地役關係之存在，則原告等權利之行使自受限制，應不得違反
    供公眾通行之目的而為使用至明。系爭土地既為既成道路，台北市政府工務局於
    新建工程處興建建國高架橋後，依台北市政府指示於其下設置停車場，此並無礙
    系爭土地為既成道路之事實，是原告僅以被告事後設置收費停車場而認系爭道路
    非供公眾通行之用，顯屬倒果為因，混淆系爭土地於興建高架橋之初即被認定為
    既成道路之事實。又系爭土地之原所有權人為林盧素玉、林和雄等人，而系爭土
    地為既成道路為渠等所明知，原告於八十六年間因買賣關係取得系爭土地，對於
    該土地為既成道路一節知悉甚詳，自不容原告否認。
二、系爭土地早於六十八年間即作為建設高架道路之用，原告等二人分別於八十六年
    、八十七年間買受系爭土地之應有部分時已明知，而讓與原告系爭土地應有部分
    之讓與人（即原告之前手）均同意系爭土地作為興建高架橋，橋下作為公用目的
    之使用長達數十年，且無任何異議，則依最高法院四十八年台上字第一○六五號
    判例意旨，原告等既知悉系爭土地之用途，自應受拘束，又原告等及其前手於建
    國高架橋完成一、二十年間均未表示反對之意，參照最高法院九十一年台上字第
    二五七八號判決意旨，原告等自不得主張被告無權占用系爭土地。
三、原告等主張係依不當得利之法則，請求被告返還無權占有系爭土地所獲得相當於
    租金之利益云云。惟查，政府未支付徵收費用或補償費用，將私人土地開闢為道
    路，或可使政府經營之公車、公務車在道路上行駛，或可使政府在道路上設置停
    車場收取停車費，或因道路之開闢造成經濟繁榮使政府之稅收增加，或可解決政
    府應解決之交通問題，而完成其行政義務，惟該等利益不過係因開闢道路所生公
    法上之反射利益，並非因開闢道路直接獲取之私法上利益，而為民法不當得利保
    護之客體，於此情形，應僅生所有權人得否請求政府為徵收之行政處分而已，自
    不許其將應行使之公法上請求權轉換為依民事訴訟程序請求之私法上權利。又既
    成道路之使用係公法上之公用地役關係，其補償關係係屬公法上之權利義務，於
    公用地役關係存續時，於公用目的範圍內之使用要無私法上不當得利之問題，況
    被告係依法於建國高架下設置收費停車場，亦非無法律上之原因而獲有利益，且
    停車費收入係屬專款專用，非屬營業稅之課稅範圍，無任何獲利行為，是原告依
    不當得利之法則請求被告返還利益，於法尚有未合。
四、又本件系爭土地係位於建國高架橋下方，縱設「全部」均屬原告所有系爭土地之
    範圍，但該地已無法如土地法第一百零五條規定供「租用基地建築房屋」之用，
    蓋受有高架橋於其上方限制之故，因此除前開所述原告計算之申報地價已有錯誤
    外，於本件之情形能否逕行適用土地法建築房屋之規定，亦有重大疑問，是原告
    等主張比照土地法第九十七條之規定以申報地價年息百分之十計算五年之損害金
    及每月損害金，於法無據等語抗辯之。聲明：(1)原告之訴及其假執行之聲請均駁
    回；(2)如受不利之判決，願供擔保請求准宣告免予假執行。
參、兩造均不爭執之事實：
一、系爭土地重測前為大安區○○○段一四七地號（並於六十七年間由同段一四九、
    一○五之一五、一四五之四、一四六之一、一四八之一、一四八之二、二六六之
    一、二六六之三地號等合併而成），當時之所有權人為林盧素玉、林和雄等人。
    原告等因買賣分別於八十六年八月十四日、八十七年一月十九日取得系爭土地所
    有權而共有系爭地土等情，為兩造所不爭執，並有系爭土地登記簿謄本可稽。
二、原告等就系爭土地之應有部分各為八萬零八百九十二分之二百三十三，而系爭土
    地之上方現建有高架道路，系爭土地地面一千三百八十二平方公尺部分現為被告
    管領、使用並設置停車場。
三、系爭土地為臺北市政府辦理「建國南北路工程」用地取得時，依行政院六十六年
    八月十七日台內地字第七五○四七○號函辦理徵收，惟系爭土地於徵收當時未辦
    理徵收補償。
肆、得心證之理由：
一、程序方面：
    按訴狀送達後，原告不得將原訴變更或追加他訴。但被告同意者，不在此限。被
    告於訴之變更或追加無異議，而為本案之言詞辯論者，視為同意變更或追加，民
    事訴訟法第二百五十五條第一項第一款、第二項分別定有明文。本件原告原以台
    北市交通局停車管理處為被告提起訴訟，嗣聲請變更被告為台北市交通局，經被
    告台北市交通局無異議而為本案言詞辯論；另原告原聲明(1)被告應給付原告各九
    十萬八千六百八十元及各自九十二年十月一日起至給付日止按年息百分之五計算
    之利息，(2)被告應自九十二年十月一日起至停止使用台北市○○區○○段二小段
    二三四地號土地，將土地返還原告及共有人之日止按月給付原告各一萬五千一百
    四十五元，嗣於九十三年七月二十七日以書狀變更聲明如前述，經被告於九十三
    年七月二十七日言詞辯論時當庭表示同意，有言詞辯論筆錄可稽，是依前開規定
    ，原告所為之變更均應予准許，核先說明。
二、實體方面：
　　原告為坐落台北市○○區○○段二小段二三四地號之系爭土地之共有人，渠等之
    應有部分分別為八萬零八百九十二分之二百三十三，系爭土地之上方現建有建國
    高架道路，系爭土地地面面積一千三百八十二平方公尺部分為被告占用、管領並
    履勘及囑託臺北市大安地政事務所丈量後繪製如附件所示之複丈成果圖所示，並
    為被告台北市政府交通局所不否認，是原告此部分之主張，自堪信為真正。原告
    主張伊為系爭土地之所有權人，被告竟無占有權源，占用系爭土地設置停車場，
    使原告受有相當於租金之損害，依民法第一百七十九條、土地法第九十七條之規
    定，應給付予原告等相當於租金之不當得利，為被告所否認，以前詞抗辯之。兩
    造既對於原告為系爭土地之所有權人一節，均不爭執，是本件爭點為被告是否為
    無權占用系爭土地？如是，應否返還相當於租金之不當得利？審酌如下：
（一）首查，系爭土地重測前為台北市大安區○○○段一四七地號（並於六十七年間
      由同段一四九、一０五之一五、一四五之四、一四六之一、一四八之一、一四
      八之二、二六六之一、二六六之三等地號合併而成），原為訴外人林盧素玉、
      林和雄、台北市公農田水利會、台北市政府工務局養護工程處等人所共有，
      嗣原告乙○○及丙○○分別於八十七年一月十九日及八十六年八月十四日買受
      林盧素玉及林和雄之應有部分（分別為八０八九二之二三三），而繼受成為系
      爭土地之所有權人；又系爭土地於六十六年八月十七日經行政院同意核准台北
      市政府徵收該土地開闢建國南北路及三二０號道路工程，惟該土地於徵收當時
      為道路供公眾通行使用，而未辦理徵收補償費等情，為兩造所不爭執，並有台
      北市政府工務局新建工程處九十三年九月三日北市工新配字第０九三六一九０
      四四００號函及其附件等件為證，是原告主張系爭土地徵收時，並未辦理徵收
      補償費一節，固堪信為真實。然按私有土地實際供公眾通行數十年之道路使用
      ，公法上應認為已有公用地役關係存在，其所有權之行使應受限制，土地所有
      人不應違反供公眾通行之目的而為使用（行政法院四十六年判字第三九號判例
      參照）。而既成道路符合一定要件而成立公用地役關係者，其所有權人對土地
      既已無從自由使用收益，形成因公益而特別犧牲其財產上之利益，國家自應依
      法律之規定辦理徵收補償，各級政府如因經費困難，不能對上述道路全面徵收
      補償，有關機關亦應訂定期限籌措財源逐年辦理或以他法補償其損失，固經司
      法院大法官會議釋字第四００號解釋在案；惟既成道路之使用既係公法上之公
      用地役關係，其補償關係自屬公法上之權利義務，此公用地役關係存續時，於
      此公用目的範圍內，要無私法上不當得利之問題，最高法院八十八年度台上字
      第三四七九號判決參照。本件被告未經徵收程序或給付補償費，即逕行使用原
      告之土地，固為被告所不爭，惟其既未受有私法上之利益，揆諸前揭說明，本
      件核屬原告得否請求被告為徵收之行政處分之問題，原告竟以系爭土地未經發
      放徵收補償費為由，反依不當得利之私法關係請求被告返還利益，於法尚有未
      合，首先敘明。
（二）再者，原告以系爭土地經徵收後，所興建之建國南北高架橋係架設於空中之高
      架道路，與系爭土地之地面一、二層無必然之依存關係，是系爭土地之公用地
      役關係，不應擴及於地面土地，被告占有系爭土地，設置雙層收費停車場，設
      有柵欄、有收費員管制出入，與供公眾「自由免費」通行之既成道路有所不同
      ，是被告仍屬無權占有系爭土地云云。然查，系爭土地在六十六年辦理徵收當
      時，為供公眾使用之既成道路，此為兩造所不爭執，依前揭說明，該土地之原
      所有權人，對於系爭土地早已因公用地役關係之存在，而對系爭土地無從自由
      使用收益，是台北市政府依都市計畫之規劃，在系爭土地上方架設建國南北路
      後，系爭土地之所有權人在高架橋下之土地更形無法自由使用之，自不待言。
      而系爭土地之公用地役關係，因應科技之進步及都市土地之完善利用，亦應因
      此延伸於該土地之上空及地下，以符合現代都市計畫之規劃及更新（如高架橋
      之設置與捷運地下化等）。準此，被告於南北高架橋下之系爭土地設置停車場
      ，供不特定之一般人停放車輛，收取停車費用，應與徵收平面公用地役權之土
      地，設置停車場收取停車費等同視之；此等被告因此所獲得之停車費用收入之
      利益，亦屬因開闢道路所生公法上之反射利益，而非因開闢道路直接獲取之私
      法上利益，亦難認屬民法不當得利保護之客體。是原告前揭主張，洵無足採。
（三）末按，土地成為道路供公眾通行，既已歷數十年之久，自應認為已因時效完成
      而有公用地役關係之存在，此項道路之土地，即已成為他有公物中之公共用物
      ，私人雖保有所有權，惟權利之行使，即應受限制。又公用地役關係非私法上
      之權利，並不以登記為成立要件，如私有土地為實際供公眾通行數十年之道路
      者，即應認已有公用地役關係之存在，土地所有人不得違反供公眾通行之目的
      而為使用（最高法院八十六年度台上字第二六二二號判例、行政法院四十五年
      度判字第八號判例、行政法院四十六年判字第三十九號判例意旨參照）。查系
      爭土地於六十六年間經徵收架設高架道路前，早為供公眾通行使用之道路，嗣
      經徵收架設高架道路，設置停車場迄今，此為原告於八十六、八十七年買受系
      爭土地時所明知，且為兩造所不爭執，是該土地存有公用地役關係，原告所有
      權之行使應受限制，此與系爭土地分管契約之有無無涉，原告逕以伊不受分管
      契約效力之拘束云云，亦無足採。
三、綜上所述，原告依不當得利之法律關係，請求被告返還相當於租金之不當得利及
    法定遲延利息，為無理由，應予駁回。原告之訴既經駁回，其假執行之聲請亦失
    所附麗，應併予駁回。
四、本件事證已臻明確，二造其餘主張及舉證，經審酌均與本件判決結果不生影響，
    爰不一一論述，併予敘明。
五、結論：本件原告之訴為無理由，依民事訴訟法第八十五條第一項前段，判決如主
    文。
中　　　華　　　民　　　國　 　九十三　  　年　　 十 　　月　 　二十六　日
                                         民事第二庭  法  官    洪純莉
正本係照原本作成
如對本判決上訴，須於判決送達後廿日內向本院提出上訴狀
中　　　華　　　民　　　國　 　九十三　  　年　　 十 　　月　 　二十六　日
                                                     書記官    黃慧怡
